【裁判字號】    95,訴,2196
【裁判日期】    951115
【裁判案由】    著作權法等
【裁判全文】
臺灣板橋地方法院刑事判決              95年度訴字第2196號
公  訴  人  臺灣板橋地方法院檢察署檢察官
被      告  甲○○
選任辯護人  張家聲律師
上列被告因違反著作權法等案件，經檢察官提起公訴（九十四年
度偵字第一九三八五號、九十五年度偵字第五○四○號），本院
判決如下：
    主  文
甲○○連續意圖銷售而擅自以重製之方法侵害他人之著作財產權
，處有期徒刑陸月，如易科罰金，以參佰元折算壹日。扣案「萬
事如意環保金紙」包裝盒共肆仟壹佰肆拾伍個均沒收之。
    事  實
一、甲○○係臺北市○○區○○路二十二巷九弄五十八號金龍開
    發企業有限公司之負責人，明知「祭祀用之供桌、紙製大型
    蓮花、金鳳梨擺示樣態」攝影著作，係經丙○○設計、撿選
    供品後加以排列、擺放位置，聘請錦圓創意攝影有限公司（
    下稱錦圓公司）之攝影師乙○○拍攝為「祭祀用之供桌擺示
    樣態」、「紙製大型蓮花」、「紙製金鳳梨和桃子」等三件
    攝影著作，經錦圓公司將著作權讓與丙○○後，再由丙○○
    加以局部放大、切割、編排，而改作為「祭祀用之供桌、紙
    製大型蓮花、金鳳梨擺示樣態」攝影著作，為具有原創性依
    法享有著作權之攝影著作，非經著作權人之同意或授權，不
    得擅自重製及散布其重製物，竟基於意圖銷售而重製並散布
    其重製物而侵害他人著作財產權之概括犯意，自民國九十三
    年十月間某日起，未經丙○○之同意或授權，擅自將錦圓公
    司讓與丙○○之上開攝影著作，連續重製在其所製造之「萬
    事如意環保金紙」包裝盒上，並銷售散布至全省各處，以此
    方式侵害丙○○之著作財產權。嗣先後於同年四月十四日下
    午四時五十分許、同年月二十二日下午五時十分許，在高雄
    縣橋頭鄉鄉○○路五十八號之「高舉倉儲實業公司」、臺北
    縣林口鄉南勢村七十七之三號之「德丸倉儲公司」，當場查
    扣甲○○所生產銷售之「萬事如意環保金紙」暨包裝盒共四
    千一百四十五盒。
二、案經丙○○訴由內政部警政署保安警察第二總隊第一大隊第
    三中隊報告臺灣高雄地方法院檢察署檢察官呈請臺灣高等法
    院檢察署檢察長命令移轉臺灣板橋地方法院檢察署檢察官及
    內政部警政署保安警察第二總隊第一大隊第一中隊報告臺灣
    板橋地方法院檢察署檢察官偵查起訴。
    理  由
壹、有關證據能力部分：
  (一)按被告以外之人於審判外之言詞或書面陳述，除法律有規定
    者外，不得作為證據，刑事訴訟法第一百五十九條第一項定
    有明文，此乃傳聞證據之法則。而傳聞法則之重要理論依據
    ，在於傳聞證據未經當事人之反對詰問予以核實，乃予排斥
    ，惟若當事人已放棄對原供述人之反對詰問權，於法院審判
    時表明同意該等傳聞證據可作為證據，基於證據資料愈豐富
    ，愈有助於真實發現之理念，並貫徹刑事訴訟法修法加重當
    事人進行主義之精神，確認當事人對於證據能力有處分權之
    制度，傳聞證據經當事人同意作為證據，法院認為適當者，
    亦得為證據。另當事人於調查證據時，對於傳聞證據表示「
    沒有意見」、「對於證據調查無意見」，而未於言詞辯論終
    結前聲明異議，應視為已有將該等傳聞證據採為證據之同意
    ，此刑事訴訟法第一百五十九條之五規定甚明。
  (二)查被告甲○○及辯護人對於證人何明潔、林鎮傑之警詢筆錄
    ，及卷附金龍開發企業有限公司公司基本資料查詢表、佛心
    金香流通百貨型錄一本之證據能力均無意見，依刑事訴訟法
    第一百五十九條之五第二項規定，應視為被告已同意該等事
    證具有證據能力，而可作為證據，本院審酌上開事證並非非
    法取得，亦無證明力明顯過低之情形，是該等事證均得採為
    證據。
貳、實體部分：
一、犯罪事實之認定：
  (一)訊據被告甲○○固坦承九十三年年四月十四日、同年月二十
    二日，在高雄縣橋頭鄉鄉○○路五十八號之「高舉倉儲實業
    公司」、臺北縣林口鄉南勢村七十七之三號之「德丸倉儲公
    司」，扣案之「萬事如意環保金紙」暨包裝盒共四千一百四
    十五盒，係其所生產銷售並存放之事實，惟矢口否認有侵害
    他人著作財產權之犯行，辯稱：告訴人主張有著作權之照片
    ，是專就實物拍攝，不具有原創性，並非攝影著作；且告訴
    人印製在產品上的照片，是將乙○○拍攝的照片切割、組合
    後的照片，已非乙○○原始著作，沒有原創性，亦非攝影著
    作等語。
  (二)經查：
  1.被告係臺北市○○區○○路二十二巷九弄五十八號金龍開發
    企業有限公司之負責人，其自九十三年間某日起，生產製造
    扣案之「萬事如意環保金紙」暨包裝盒，分別存放在高雄縣
    橋頭鄉鄉○○路五十八號之「高舉倉儲實業公司」及臺北縣
    林口鄉南勢村七十七之三號之「德丸倉儲公司」，並銷售至
    全省各處，該等環保金紙包裝盒上所印製之「祭祀用之供桌
    、紙製大型蓮花、金鳳梨擺示」圖樣，係其從網路下載照片
    ，再印製在包裝盒上等情，業據被告供承不諱，且經證人即
    高舉倉儲實業公司員工何明潔、德丸倉儲公司林鎮潔於警詢
    時證述明確（見九十四年度偵字第一五六七四號偵查卷第八
    頁以下、保安警察第二總隊刑事案件偵查卷宗第三頁以下）
    ，復有公司基本資料查詢表一紙、查獲現場照片二十幀在卷
    可憑（見九十四年度偵字第一五六七四號偵查卷第二十七頁
    、第三十一頁以下，保安警察第二總隊刑事案件偵查卷宗第
    九頁），並有「萬事如意環保金紙」暨包裝盒共四千一百四
    十五盒，扣案可資佐證。又證人即告訴人丙○○係於九十三
    年十月間某日，發現被告寄給同業之「萬事如意環保金紙」
    之包裝盒上使用其改作之「祭祀用之供桌、紙製大型蓮花、
    金鳳梨擺示樣態攝影」照片乙節，復經證人丙○○於本院審
    理時結證明確（見本院九十五年十一月一日審判筆錄第五頁
    以下）。而因被告於本院審理時供稱已不記得其生產扣案「
    萬事如意環保金紙」暨包裝盒之時間，則以告訴人於九十三
    年十月間某日，發現被告寄給同業之「萬事如意環保金紙」
    之包裝盒上使用其改作之「祭祀用之供桌、紙製大型蓮花、
    金鳳梨擺示樣態」照片之時間，為被告生產扣案包裝盒之時
    間，對被告為有利。
  2.按攝影著作為著作權法所指著作，此觀該法第五條第一項第
    五款自明。因著作權法之精神，在於保護具原創性之著作，
    故本款之攝影著作，應認係指由主題之選擇，光影之處理、
    修飾、組合或其他藝術上之賦形方法，以攝影機產生之著作
    ，始受保護。通常一般以攝影機對實物拍攝之照片，尚難認
    係著作權法所指著作。查關於扣案「萬事如意環保金紙」包
    裝盒上印製之「祭祀用之供桌、紙製大型蓮花、金鳳梨擺示
    樣態」圖樣之照片原件，其拍攝、改作及公開發表之過程，
    據證人即告訴人丙○○於本院審理時結證稱：其係佛心有限
    公司負責人，其於九十三年六月十二日委請錦圓公司攝影師
    乙○○拍攝「祭祀用之供桌擺示樣態」、「紙製大型蓮花」
    、「紙製金鳳梨和桃子」等照片，拍攝之過程，係由伊備妥
    供桌擺設所需之花、花器、金紙、紙製蓮花、鳳梨等物，因
    為伊對拜拜的方式比較了解，就在錦圓公司將上開物品依照
    拜拜的方式擺設好，再由攝影師乙○○調整東西的角度，所
    以擺設好的成品是伊與乙○○兩人共同的意見，伊請乙○○
    拍攝的照片就是九十四年度偵字第一九三八五號偵查卷第十
    一頁、第十二頁的「祭祀用之供桌擺示樣態」、「紙製大型
    蓮花」、「紙製金鳳梨和桃子」等照片。當日伊與錦圓公司
    並簽訂著作權讓與契約，由錦圓公司將上開照片之著作權讓
    與伊。後來伊將乙○○拍攝之上開照片重新切割編排成「祭
    祀用之供桌、紙製大型蓮花、金鳳梨擺示樣態攝影」照片，
    新編排照片中央的祭祀用供桌就是「祭祀用之供桌擺示樣態
    」照片（即上開偵查卷第十一頁上方照片）的右邊部分，其
    左下方的蓮花就是「紙製大型蓮花」照片（即上開偵查卷第
    十二頁上方照片），其右下方的鳳梨就是「紙製金鳳梨和桃
    子」照片（即上開偵查卷第十一頁下方照片）右邊部分的鳳
    梨，其右下方另一個較大的鳳梨則是將原鳳梨照片放大後合
    成。嗣於九十三年八月四日伊舉辦環保金紙宣導會，向消費
    者及同業宣導，並將「祭祀用之供桌、紙製大型蓮花、金鳳
    梨擺示樣態攝影」照片印製在宣導會上的大型廣告海報及小
    張海報及產品包裝盒上，兩、三個月後並將產品樣品寄發給
    全省經銷商等語綦詳（見本院九十五年十一月一日審判筆錄
    第六頁以下）；復經證人乙○○於本院審理時結證稱：丙○○請錦圓公司代拍商品照片，說要用在廣告上面，由丙○○
    提供金紙、摺好的蓮花、水果、花等物，丙○○有說供桌要
    如何擺設及所需要的比例，再由伊打光、調整、編排、組成
    丙○○要的版面，與丙○○溝通之後再拍攝。關於「祭祀用
    之供桌擺示樣態」照片（即上開偵查卷第十一頁上方照片）
    ，丙○○說要表現民俗性拜拜的擺設方式，以一般風俗習性
    方式，最重要的是編排成丙○○要求的尺寸，另「紙製金鳳
    梨和桃子」照片（即上開偵查卷第十一頁下方照片），因為
    金箔紙會有倒影狀況發生，我們必須要避免這種狀況，所以
    拍攝難度比較高，「祭祀用之供桌、紙製大型蓮花、金鳳梨
    擺示樣態」照片，是由上述伊拍攝之作品組合而成，是把上
    述照片局部放大，再切割、編排、組合而成等語詳確（見同
    上審判筆錄第十一頁以下），並有著作財產權讓與契約書影
    本一份及「祭祀用之供桌擺示樣態」、「紙製大型蓮花」、
    「紙製金鳳梨和桃子」照片各一幀、「祭祀用之供桌、紙製
    大型蓮花、金鳳梨擺示樣態」照片圖示一張附卷可憑（見上
    開偵查卷第十一頁以下，九十四年度偵字第一一七三九號偵
    查卷第五十九頁）。而觀諸證人乙○○所拍攝之「祭祀用之
    供桌擺示樣態」照片，供桌上之花、花器、水果、金紙等物
    之擺放位置、角度顯係經過刻意安排，其用意在於強調民俗
    性之祭祀方式；且「祭祀用之供桌擺示樣態」、「紙製大型
    蓮花」、「紙製金鳳梨和桃子」三張照片中以金箔紙製成之
    金銀元寶、鳳梨、桃子及蓮花等物，證人乙○○為避免倒影
    狀況的發生，尚經過特別之打光處理及角度調整，以顯示出
    物品本身之光澤，是由此三張照片可知著作人乙○○所欲表
    現之本意，並非單純對實物拍攝而得之照片，應認具原創性
    ，為受著作權法保護之攝影著作。又觀之告訴人丙○○以證
    人乙○○拍攝之上開三張照片改作而成之「祭祀用之供桌、
    紙製大型蓮花、金鳳梨擺示樣態」照片，係由丙○○檢選乙○○拍攝之上開照片之局部加以放大、切割、組合而成，用
    以強調民俗上祭祀好兄弟之方式，由該照片可知著作人丙○○所欲表現之本意，係屬將原著作改作之創作，為衍生著作
    ，亦為受著作權法保護之攝影著作。則被告辯稱證人乙○○
    拍攝之上開照片及告訴人切割、組合之照片均不具原創性，
    非攝影著作云云，不足採信。從而，被告未經告訴人丙○○
    之同意或授權，擅自從網路上下載丙○○之「祭祀用之供桌
    、紙製大型蓮花、金鳳梨擺示樣態」攝影著作，並重製在其
    所生產製造之「萬事如意環保金紙」包裝盒上，再銷售至全
    省各地之行為，顯係意圖銷售牟利，而擅自以重製之方式侵
    害告訴人丙○○之著作財產權，並散布侵害告訴人著作財產
    權之「萬事如意環保金紙」包裝盒，至為明確。
  3.綜上所述，本件事證明確，被告上揭違反著作權法之犯行堪
    以認定，應依法論科。
二、論罪科刑之法律適用：
  (一)核被告所為，係犯著作權法第九十一條第二項之意圖銷售而
    擅自以重製之方法侵害他人著作財產權，及同法第九十一條
    之一第二項之明知係侵害著作財產權之重製物而散布罪。起
    訴書犯罪事實欄已載明被告將上開侵害告訴人著作財產權之
    包裝盒銷售散布至全省各處之事實，惟漏載被告涉犯著作權
    法第九十一條之一第二項之罪，應予補充。
  (二)按被告行為後，刑法業於九十四年二月二日經總統以華總一
    義字第０九四０００一四九０一號令修正公布，並於九十五
    年七月一日施行（下稱新刑法，修正前刑法下稱舊刑法），
    刑法施行法第一條之一亦於九十五年六月十四日經總統以華
    總一義字第０九五０００八五一八一號令公布施行。參酌最
    高法院九十五年五月二十三日刑事庭第八次會議決議，新刑
    法第二條第一項之規定，係規範行為後法律變更所生新舊法
    律比較適用之準據法，於新刑法施行後，應適用新刑法第二
    條第一項之規定，為「從舊從輕」之比較。另於比較時應就
    罪刑有關之共犯、未遂犯、想像競合犯、牽連犯、連續犯、
    結合犯，以及累犯加重、自首減輕暨其他法定加減原因（如
    身分加減）與加減比例等一切情形，本於統一性及整體性原
    則，綜其全部罪刑之結果而為比較。茲比較說明如下：
  1.修正前刑法第五十六條連續犯之規定，業於九十四年二月二
    日修正廢除，並於九十五年七月一日施行，此條文廢除雖非
    犯罪構成要件之變更，但顯已影響行為人刑罰之法律效果，
    自屬法律有變更。查著作權法第九十一條第二項之罪法定刑
    為六月以上五年以下有期徒刑、第九十一條之一第二項之罪
    法定刑為三年以下有期徒刑，而被告上開犯行各有二次以上
    ，依修正後刑法將二次犯行分論併罰之結果，著作權法第九
    十一條第二項之罪得處十年以下有期徒刑，同法第九十一條
    之一第二項之罪得處六年以下有期徒刑，比較新舊法結果，
    以舊刑法較有利於被告，自應適用修正前刑法第五十六條之
    規定，認被告先後多次犯行，時間緊接，方法相同，觸犯構
    成要件相同之罪名，顯均係基於概括犯意而為之，為連續犯
    ，應依修正前刑法第五十六條之規定各論以一意圖銷售而擅
    自以重製之方法侵害他人著作財產權罪、明知係侵害著作財
    產權之重製物而散布罪，並加重其刑。
  2.修正前刑法第五十五條關於牽連犯之規定，於刑法修正後業
    已刪除，是以刑法修正前以牽連犯處理之案例，牽連犯廢除
    後，則視具體情形，分別論以想像競合犯或數罪併罰，予以
    處斷，經比較修正前後之規定，應以修正前之規定有利於行
    為人。查被告所犯上開二罪間，有方法、結果之牽連關係，
    應依修正前刑法第五十五條後段之規定，從一重之以意圖銷
    售而擅自以重製之方法侵害他人之著作財產權罪論處。
  3.修正前刑法第四十一條第一項前段關於易科罰金折算標準規
    定：「犯最重本刑為五年以下有期徒刑以下之刑之罪，而受
    六個月以下有期徒刑或拘役之宣告，因身體、教育、職業、
    家庭之關係或其他正當事由，執行顯有困難者，得以一元以
    上三元以下折算一日，易科罰金。」。又依被告行為時即修
    正前罰金罰鍰提高標準條例第二條（現已刪除）規定，將原
    定數額提高為一百倍折算一日，故被告行為時之易科罰金折
    算標準，係以銀元一百元以上三百元以下折算一日，經折算
    為新臺幣後，應以新臺幣三百元以上九百元以下折算一日。
    而修正後刑法第四十一條第一項前段則規定：「犯最重本刑
    為五年以下有期徒刑以下之刑之罪，而受六個月以下有期徒
    刑或拘役之宣告者，得以新臺幣一千元、二千元或三千元折
    算一日，易科罰金。」，是依修正後刑法第四十一條規定，
    其最低之易科罰金折算標準為新臺幣一千元，比較新、舊法
    適用之結果，自以修正前之刑法第四十一條規定較有利於被
    告。又罰金刑之最低額因刑法第三十三條第五款之修正，由
    原先經罰金罰鍰提高標準條例提高後之銀圓一百元（合新臺
    幣三百元），再提高為新臺幣一千元，亦以修正前之規定有
    利於行為人。
  (三)爰審酌被告所為侵害他人之著作財產權，重製及散布之數量
    非微，自應嚴予非難，惟犯行時間非長，兼衡其犯罪之動機
    、目的，及犯後飾詞否認犯行之態度等一切情狀，量處如主
    文所示之刑，並諭知易科罰金之折算標準，以資懲儆。
  (四)扣案「萬事如意環保金紙」之包裝盒共四千一百四十五個，
    均係被告所有供上開犯罪所用之物，業據被告供明在卷，均
    應依著作權法第九十八條之規定宣告沒收之。另扣案包裝盒
    內之「萬事如意環保金紙」共四千一百四十五份，與被告上
    開侵害他人著作財產權之犯行並無關聯性，爰不為沒收之諭
    知。
三、公訴意旨另以：被告甲○○明知「門口」商標係丙○○向經
    濟部智慧財產局申請註冊取得商標專用權之商標圖樣，取得
    指定使用於香冥紙、祭祀用紙製假禮品之商標專用權，現尚
    在專用期間內，非經商標權人之同意或授權，不得擅自於同
    一商品使用相同之註冊商標，詎被告甲○○竟基於販賣仿冒
    商品之概括犯意，自九十三年間起，連續將其所製造、販賣
    之金紙，未經上開商標權人之同意或授權，而擅自使用相同
    「門口」註冊商標於金紙之包裝盒上，旋即量產低價批售至
    全省各處，致與丙○○所生產之相同產品混淆。嗣於同年四
    月十四日、同年月二十二日，在高雄縣橋頭鄉鄉○○路五十
    八號之「高舉倉儲實業公司」、臺北縣林口鄉南勢村七十七
    之三號之「德丸倉儲公司」，當場查扣甲○○所生產銷售之
    「萬事如意環保金紙」暨包裝盒共四千一百四十五盒，因認
    被告涉犯商標法第八十二條之販賣仿冒商標商品罪嫌等語。
    惟查，「門口」商標固係告訴人丙○○向經濟部智慧財產局
    申請註冊取得商標專用權之商標圖樣，取得指定使用於香冥
    紙、祭祀用紙製假禮品之商標專用權，專用期間自九十一年
    九月十六日起至一百零一年九月十五日止，有經濟部智慧財
    產局商標註冊證影本一紙存卷足佐（見九十四年度偵字第一
    九三八五號偵查卷第十六頁）。然而，依一般民間習俗，祭
    祀俗稱之「好兄弟」，係在門口擺設供品祭拜，亦稱「拜門
    口」，此為眾所周知之事實；且參以告訴人提出之上開型錄
    第三十一頁下方供桌擺設之說明，亦標示「拜門口現況」字
    句，即可明暸此情。而被告在其所生產製造之「萬事如意環
    保金紙」包裝盒上印製「門口金」字樣，乃係表彰該金紙之
    用途在於拜門口祭祀好兄弟，此觀諸包裝盒上另印有「恭請
    ... 好兄弟保佑幫忙」字樣即明。則被告使用「門口金」字
    樣在其所製造生產之金紙上，其目的並非標榜係屬「門口牌
    」之金紙，即無侵害告訴人商標權之故意，自不能以販賣仿
    冒商標商品罪相繩。此外，復查無其他積極證據足認被告確
    有公訴人指訴之販賣仿冒商標商品之犯行，不能證明被告此
    部分犯罪，惟公訴人認此部分與前開論罪科刑部分有想像競
    合犯之裁判上一罪關係，爰不另為無罪之諭知。
據上論斷，應依刑事訴訟法第二百九十九條第一項前段，著作權
法第九十一條第二項、第九十一條之一第二項、第九十八條，刑
法第二條第一項前段、第十一條前段、修正前第五十六條、修正
前第五十五條、修正前第四十一條第一項前段，修正前罰金罰鍰
提高標準條例第二條，判決如主文。
本案經檢察官溫祖德到庭執行職務。
中  華  民  國    九十五    年   十一   月    十五    日
                  刑事第十庭  審判長法  官  樊季康
                                    法  官  劉元斐
                                    法  官  張筱琪
以上正本證明與原本無異
如不服本判決應於送達後十日內向本院提出上訴狀
                                    書記官  廖舜宜
中  華  民  國    九十五    年   十一   月    十五    日
附錄本案論罪科刑法條全文：
著作權法第九十一條
擅自以重製之方法侵害他人之著作財產權者，處三年以下有期徒
刑、拘役，或科或併科新臺幣七十五萬元以下罰金。
意圖銷售或出租而擅自以重製之方法侵害他人之著作財產權者，
處六月以上五年以下有期徒刑，得併科新臺幣二十萬元以上二百
萬元以下罰金。
以重製於光碟之方法犯前項之罪者，處六月以上五年以下有期徒
刑，得併科新臺幣五十萬元以上五百萬元以下罰金。
著作僅供個人參考或合理使用者，不構成著作權侵害。
著作權法第九十一條之一
擅自以移轉所有權之方法散布著作原件或其重製物而侵害他人之
著作財產權者，處三年以下有期徒刑、拘役，或科或併科新臺幣
五十萬元以下罰金。
明知係侵害著作財產權之重製物而散布或意圖散布而公開陳列或
持有者，處三年以下有期徒刑，得併科新臺幣七萬元以上七十五
萬元以下罰金。
犯前項之罪，其重製物為光碟者，處六月以上三年以下有期徒刑
，得併科新臺幣二十萬元以上二百萬元以下罰金。但違反第八十
七條第四款規定輸入之光碟，不在此限。
犯前二項之罪，經供出其物品來源，因而破獲者，得減輕其刑。


司法院資訊處製作；財團法人民間司法改革基金會備份。
